【裁判字號】    92,上易,1067
【裁判日期】    920529
【裁判案由】    菸酒管理
【裁判全文】
臺灣高等法院刑事判決                          九十二年度上易字第一０六七號
    上  訴  人  台灣板橋地方法院檢察署檢察官
    被      告  甲○○
右上訴人因菸酒管理案件，不服臺灣板橋地方法院九十二年度易字第二四五號，中華
民國九十二年三月十九日第一審判決（起訴案號：臺灣板橋地方法院檢察署九十一年
度偵字第二二七六二號，移送併辦案號九十二年度偵字第七八八號），提起上訴，本
院判決如左：
    主  文
上訴駁回。
    理  由
一、公訴意旨略以：被告甲○○未經主管機關許可，自民國九十一年九月間起至同年
    十一月二十八日止，在台北縣樹林市○○街○段二０三巷十六號旁農舍，加入糯
    米、酵母、水後攪拌，俟發酵後再行煮熟、蒸餾而製成米酒成品，供自己食用。
    嗣於九十一年十一月二十八日中午十二時三十分許，為警於上址查獲，並扣得米
    酒成品三桶計約二十公升、十六公升一桶米酒成品、米酒半成品三十公升裝十二
    桶、糯米三十公升裝三十包、裝酒容器四個、五公升塑膠桶四十個、酒精比重計
    ，及量筒一組。因認被告係涉犯菸酒管理法第四十六條之罪嫌。
二、按犯罪事實應依證據認定之，無證據不得推定其犯罪事實；不能證明被告犯罪者
    ，或其行為不罰者，應諭知無罪之判決。刑事訴訟法第一百五十四條、第三百零
    一條第一項分別定有明文。又刑事訴訟上證明之資料，無論其為直接證據或間接
    證據，均須達於通常一般之人均不致於有所懷疑，而得確信其為真實之程度，始
    得據為有罪之認定，若其關於被告是否犯罪之證明未能達此程度，而有合理性懷
    疑之存在，致使無從形成有罪之確信，根據「罪證有疑、利於被告」之證據法則
    ，即不得遽為不利被告之認定（最高法院七十六年度台上字第四九八六號判例意
    旨參照）。
三、訊據被告固坦承於前揭時、地私自以手工產製米酒，以供自用等情，惟堅決否認
    有菸酒管理法所規範之產製私酒犯行，辯稱：案發時因其妹陳美惠即將生產，小
    姨子劉嘉琪亦於九十一年十一月間流產，家中需要大量米酒，因住於農村，以長
    輩口耳相傳之方法釀酒，作法係將米洗好，將其蒸熟，再加入酵母讓其發酵，經
    過蒸餾，即成米酒等語。
四、經查：
  (一)警方於被告住處計查獲米酒成品二十公升裝三桶、十六公升裝一桶，米酒半成品
    三十公升裝十二桶，此有台北縣政府查獲違法嫌疑菸酒案件現場處理紀錄表及扣
    押物品目錄表在卷可憑，是被告為警查獲之米酒成品及半成品數量非鉅，與一般
    產製私酒，用以販賣之情形，尚屬有異。且警方並無查獲何人指認曾向被告購買
    私酒，亦未有其他佐證足以證明被告有販賣私酒之嫌，而被告之妹陳美惠於九十
    二年一月五日生產，小姨子劉嘉琪於九十一年十一月間流產，有出生證明書及西
    園醫院之診斷證明書在卷可憑，依民間習俗被告親友確有大量使用米酒之需要，
    是被告辯稱其係為自用而製酒，與常情尚無違背，自難僅以被告持有前開數量之
    私釀米酒，遽認其產製私酒之目的係在販售他人。
  (二)按菸酒管理法第四十六條規定產製或輸入私菸、私酒者，處一年以下有期徒刑、
    拘役或科或併科新台幣三十萬元以上一百五十萬元以下罰金。但以手工產製私菸
    、私酒供自用者，免予處罰。檢察官上訴認依財政部九十一年七月九日台財庫字
    第０九一０三五一三六九函示，所謂以「手工產製」係指不得使用任何電力或熱
    能機器之人力產製而言，亦即該法第四十六條所欲處罰者係以「電力或熱能機器
    產製」私酒之情形，其重點在於以「機器產製」者，得大量生產，獲利甚鉅，與
    「手工產製」供自用者有別。本件被告雖自承其製酒方法係將米蒸熟，再經過蒸
    餾，現場並查得瓦斯筒六個，至於蒸餾器業已丟棄等語。然本院衡諸，被告雖以
    瓦斯加熱之方式製酒但並非以機器產製私酒，與財政部前揭函示所指以「電力或
    熱能機器產製」之情形，尚屬有別，且本案之蒸餾器並未扣案，參諸卷附之現場
    照片，亦無機器產酒之情形，依「罪證有疑、利於被告」之證據法則，自無法遽
    認被告有使用電力或熱能機器產製私酒之行為。揆諸前揭法文意旨，被告以手工
    產製私酒供自用，依該條但書之規定，自應免予處罰。
五、刑事訴訟法第一百六十一條已於九十一年二月八日修正公布，修正後同條第一項
    規定：檢察官就被告犯罪事實，應負舉證責任，並指出證明之方法。因此，檢察
    官對於起訴之犯罪事實，應負提出證據及說服之實質舉證責任。倘其所提出之證
    據，不足為被告有罪之積極證明，或其闡明之證明方法，無從說服法官以形成被
    告有罪之心證，或被告之行為不罰者，自應為被告無罪判決之諭知。本件檢察官
    未提出適合於證明被告產製私酒非自用之積極證據，本院就卷內訴訟資料，逐一
    剖析，參互審酌，仍無從獲得被告有違反菸酒管理法第四十六條前段犯行之心證
    ，且依卷附證據顯示，被告係以手工產製米酒，以供自用，其行為不罰，自應為
    被告無罪之諭知。原審據此，而為被告無罪之諭知，經核認事用法，並無違誤，
    檢察官仍執前詞，提起上訴，為無理由，應予駁回。
六、臺灣板橋地方法院檢察署檢察官於原審移送併辦之九十二年度偵字第七八八號被
    告違反菸酒管理法案件，與本案係同一事實，法院已併予審究，併此敘明。
據上論斷，應依刑事訴訟法第三百六十八條，判決如主文。
本案經檢察官蔡瑞宗到庭執行職務。
中      華      民      國    九十二    年      五      月    二十九    日
                              臺灣高等法院刑事第二十二庭
                                  審判長法  官  蔡  秀  雄
                                        法  官  趙  功  恆
                                        法  官  蘇  素  娥
右正本證明與原本無異。
不得上訴。
                                        書記官  何  閣  梅
中      華      民      國    九十二    年      五      月    二十九    日


司法院資訊處製作；財團法人民間司法改革基金會備份。
